【裁判字號】    89,上訴,986
【裁判日期】    890919
【裁判案由】    公共危險
【裁判全文】
臺灣高等法院臺南分院刑事判決        八十九年度上訴字第九八六號  Ａ
      上  訴  人
      即  被  告  乙  ○  ○
      選任辯護人  簡  承  佑  律師
右上訴人因公共危險案件，不服臺灣雲林地方法院八十九年度易字第二三五號中華民
國八十九年七月六日第一審判決（起訴案號：臺灣雲林地方法院檢察署八十九年度偵
字第一Ｏ九八號），提起上訴，本院判決如左：
      主      文
原判決撤銷。
乙○○放火燒燬現供人使用之住宅，未遂，處有期徒刑貳年，緩刑伍年。
扣案裝有汽油之保特瓶壹瓶及打火機壹具均沒收。
      事      實
一、乙○○長期罹有憂鬱症，係精神耗弱之人，因與甲○○有感情糾紛，未得適當舒
    解致情緒失控，竟於民國（下同）八十九年三月二日上午七時三十分許，攜帶其
    所有而裝有汽油約七百五十西西之保特瓶一瓶，前往雲林縣西螺鎮○○路二十八
    號甲○○住處門口，以磚塊及拳頭打破甲○○住處之鋁門玻璃一塊後，無故侵入
    甲○○之住宅，再將置放於該屋內之琴譜拿至騎樓外路旁之金紙爐內，潑灑些許
    汽油後焚燒（毀損及無故侵入住宅部分，業經撤回告訴）。又明知上揭住宅係現
    供甲○○及其妻生活居住之用，復基於放火燒燬該住宅之故意，持前開所攜帶之
    汽油潑灑於騎樓、客廳之辦公桌附近及廚房地面與二台電子琴上，再將廚房瓦斯
    桶及瓦斯爐打開後，將所剩汽油置於客廳辦公桌上，自己則坐在辦公桌之椅子上
    抽菸（該瓦斯桶及瓦斯爐因裝有防爆設備，故未發生氣爆），欲等候甲○○返家
    與其談判，若談判不成，即引火同歸於盡。嗣乙○○於等候中先以電話告知住於
    隔壁甲○○之兄程雲梧，由程雲梧之妻接聽，而程雲梧之妻亦另以電話通知住於
    隔壁甲○○之兄程雲揚，程雲梧及程雲揚即分別前往查看，而乙○○發現程雲揚
    欲上前制止其行為，乃持桌上之打火機，做出點火動作多次，尚未點燃之際，該
    打火機為程雲揚及時搶下，始避免釀成大禍而未遂。嗣經報警查獲，並扣得裝有
    汽油之保特瓶一瓶及打火機一具。
二、案經甲○○告訴及雲林縣警察局西螺分局報請臺灣雲林地方法院檢察署檢察官偵
    查起訴。
      理      由
一、訊據上訴人即被告乙○○固坦承於右揭時地有攜帶裝有汽油之保特瓶一瓶，以磚
    塊及拳頭打破告訴人甲○○住處之鋁門玻璃後，無故侵入告訴人之住宅，再將置
    放於該屋內之琴譜拿至騎樓外路旁之金紙爐內，潑灑些許汽油後焚燒等事實不諱
    ，惟矢口否認有潑灑汽油於告訴人之住宅地面，及欲放火燒燬告訴人住宅之意思
    ，並辯稱：伊只有將置放於該屋內之伊所有琴譜拿至騎樓外路旁之金紙爐內燒而
    已，並未在甲○○住處騎樓、客廳及廚房等處潑灑汽油，亦將瓦斯桶及瓦斯爐打
    開，且當時是因為與程雲揚互相拉扯，汽油才不慎潑灑在客廳之辦公桌附近地上
    ，更無點燃打火機之行為。伊若有放火燒燬房子的意思，何必將琴譜拿至騎樓外
    路旁之金紙爐內燒，並打電話給隔壁之程雲梧太太而云云。經查：
    （一）又被告於警訊時已供稱：「．．．進入客廳用汽油潑灑在辦公桌下，然後
          坐在辦公桌椅上要等甲○○回來談判，如不成功要燒自己」 (見警卷第一
          頁反面），且證人程雲梧於偵查中證稱：「當時我太太說乙○○在隔壁有
          打電話來，我過去看到騎樓有香爐在燒樂譜，但火被我太太打滅，乙○○
          坐在辦公桌椅子上，汽由有潑洒在廚房地上，電子琴也潑，客廳地上也潑
          ，廚房的瓦斯也開了」（見偵查卷第十三頁反面、第十四頁正面），又於
          原審證稱：「．．．，我過去看到被告坐在辦公椅子上面抽香菸，看到客
          廳地面及電子琴上和廚房裏面都潑有汽油，當時門口前騎樓有樂譜在燒，
          大門玻璃也被磚塊打破，並在廚房發現她用剩下的半瓶汽油，且已打開瓦
          斯，我問她為何如此做，她說要對我弟弟（指甲○○）全家不利．．．．
          」（見原審卷第四頁）。另證人程雲揚則證稱：「程雲梧之太太打電話給
          我，說甲○○不在家，家裏被潑汽油，我過去後，看見騎樓下馬路邊有被
          燒的紙，還有玻璃門被敲破，客聽裏面及騎樓、電子琴上都被潑汽油，後
          來被告被警察帶走後，我進去廚房也發現廚房被潑汽油，我進去之後並未
          聞到瓦斯味，瓦斯有被打開，但瓦斯裝有防爆裝置，我看見被告坐在事務
          桌抽菸，菸已點燃，我問被告是怎麼情形，她說她要跟甲○○同歸於盡。
          ．．．．當時被告把打火機放在桌上，看到我走向前，被告就拿起打火機
          有作點火的動作，但未被點燃就被我抓住手，把打火機搶下，我把打火機
          丟出門外，．．．」（見原審卷第二十五頁），核與證人即承辦員警廖德
          城結證稱：「．．．辦公桌下及坐椅下都「．．．辦公桌下及坐椅下都潑
          滿了汽油」（見原審卷第二十六頁正面）及證人即承辦員警蘇文毅結證稱
          ：「．．．辦公桌旁邊有潑汽油痕跡，茶桌下面也有被潑汽油，聞起來有
          汽油味，騎樓那裏濕濕的，也是汽油，．．．」（見原審卷第三十六頁正
          面）等情大致相符。此外，復有裝有汽油之保特瓶一瓶、現場照片六幀及
          打火機一只扣案足資佐證。堪認被告於右揭時地確實有潑灑汽油、抽菸、
          打開瓦斯桶及瓦斯爐之行為。是被告事後改稱辦公桌下之汽油係與證人程
          雲揚拉扯間所潑灑云云，顯係事後飾卸之詞，不足採信。
    （二）再查，證人程雲揚則證稱：「．．．．當時被告把打火機放在桌上，看到
          我走向前，被告就拿起打火機有作點火的動作，但未被點燃就被我抓住手
          ，把打火機搶下，我把打火機丟出門外，．．．」（見原審卷第二十五頁
          ），又證稱：「我進去阻止乙○○時，她有要點打火機，我確定她有點火
          」（見原審卷第三十七頁），衡以證人程雲揚與被告夙無仇隙，斷無予以
          誣栽之理。再參以右開住處係被害人甲○○及其妻生活居住之處，被告既
          以汽油潑灑於被害人甲○○住宅之騎樓、客廳之辦公桌附近及廚房地面與
          二台電子琴上，而汽油為易燃物品，若遇火苗，極易迅速延燒該住宅並波
          及鄰宅，此應為一般人所能預見，被告年逾三十，自應知之甚稔，竟不顧
          此一危險，而將汽油潑灑於被害人甲○○住宅多處，並於證人程雲揚欲搶
          奪其打火機時，作出點燃打火機動作，足見其有放火燒燬上開住宅之故意
          至為明顯；又被告將汽油潑灑於上開住宅多處，其目的在做為燒燬住宅之
          火引之用，而潑灑汽油、作出點燃打火機動作多次，是屬於整個放火行為
          之接續動作，應包含於整個放火行為範圍之內，應認為被告已著手於放火
          罪之構成要件行為，其雖遭證人程雲揚及時制止始未釀成災害，然並非己
          意而中止，而係因外界之障礙而停止該放火行為之實行，故被告放火未遂
          犯行，堪以認定。
    （三）再者，被告乙○○長期罹有憂鬱症，此有行政院衛生署雲林醫院診斷書二
          份附本院卷足稽。酌諸案發後員警前往處理時，被告情緒激動，且為證人
          程雲揚抓住，有證人廖德城（見偵查卷第十二頁正面）及程雲揚（見原審
          卷第二十五頁反面）之證詞可參，另參以被告持磚塊及用拳頭打破玻璃，
          進入甲○○住處，即使其手受傷亦在所不惜，而於焚燒琴譜後，仍滯留該
          處多時未離去，並以電話通知隔壁甲○○之兄程雲梧，亦足見其確係等待
          甲○○回來談判，再衡以案發被告即於警初訊陳稱：「如不成功要燒自己
          」云云，顯見其情緒尚未撫平。然以被告身為女子，自認受到甲○○感情
          欺騙九年，心中憤恨難平，為與甲○○談判，顯係以汽油潑灑於甲○○住
          宅多處，做好玉石俱焚之準備，堪認被告當時已喪失理智，其屬精神耗弱
          之人，亦堪認定。
    綜上所述，故被告上開所辯，顯係事後避重就輕之詞，無足採取。其事證明確，
    犯行堪以認定。
二、核被告所為，係犯刑法第一百七十三條第三項、第一項之放火燒燬現供人使用之
    住宅未遂罪。公訴人認被告係犯刑法第一百七十三條第四項之預備放火罪，惟查
    ，刑法上之預備，乃指行為人為實現其犯意，在著手實行犯罪行為前，所為之準
    備行為而言。本件被告基於放火燒燬住宅之故意，將汽油潑灑於被害人甲○○住
    宅多處，並作出點燃打火機動作多次，其潑灑之汽油，復可隨時引燃，客觀上應
    已具備燒燬住宅之危險之可能性，亦即已顯現「放火」構成事實之危險，自已達
    於著手放火之實行，應非僅止於放火之預備階段，故公訴人似有誤會，起訴法條
    應予變更。又被告已著手於放火罪之實行而不遂，為未遂犯，依刑法第二十六條
    前段減輕其刑。且其係精神耗弱之人，依刑法第十九條第二項減輕其刑，爰遞減
    之。
三、原審認被告之罪證明確，因予論罪科刑，固非無見，惟（１）原判決理由謂「扣
    案裝有汽油之保特瓶一瓶及打火機一只，係被告所有，已經其供承在案，且用供
    其放火犯罪所用之物，已如前述，應依刑法第三十八條第一項第二款之規定，宣
    告沒收之」，惟其事實欄並無記載有扣得裝有汽油之保特瓶一瓶及打火機一具，
    則其宣告沒收即失所依據。（２）又本院如上所認定被告係精神耗弱之人，並依
    刑法第十九條第二項減輕其刑，然原判決未注意及之，亦有未洽。被告上訴否認
    犯罪而指摘原判決不當，雖無理由，惟原判決既有上開可議之處，自應由本院將
    原判決予以撤銷改判。爰審酌被告之素行良好，曾受僱於告訴人甲○○多年，因
    與甲○○有感情糾紛，一時無法獲得適當舒解，又長期罹有憂鬱症，致走上極端
    ，誤罹重典，鑄成大錯，及其犯罪之動機、目的、放火所使用之手段等一切情狀
    ，改量處如主文第二項所示之刑，以資懲儆。扣案裝有汽油之保特瓶一瓶及打火
    機一只，係被告所有，已經其供承在案，且用供其放火犯罪所用之物，已如前述
    ，應依刑法第三十八條第一項第二款之規定，宣告沒收之。至扣案之菸蒂一個，
    並非違禁物，被告亦否認為其所有，復無證據證明係被告所有，用供犯罪預備或
    犯罪所用之物，爰不另為沒收之諭知。又被告未曾受有期徒刑以上刑之宣告，有
    卷內前科表可查，經此偵序教訓，應知警惕諒無再犯之虞，本院認所宣告之刑，
    以暫不執行為適當，併諭知緩刑五年，以勵自新。
四、公訴意旨另以被告前開以磚塊及拳頭打破鋁門玻璃，無故侵入告訴人甲○○住處
    ，涉有刑法第三百零六條之無故侵入住居罪嫌及第三百五十四條之毀棄損壞罪嫌
    等語，惟查該二罪依同法第三百零八條第一項及第三百五十七條之規定，均須告
    訴乃論，此部分既業據告訴人甲○○於本院審理中撤回告訴（見本院八十九年四
    月二十五日審判筆錄），本應依刑事訴訟法第三百零三條第三款之規定諭知不受
    理判決，惟公訴意旨認此部分與前開有罪部分有牽連犯之裁判上一罪關係，爰不
    另為不受理判決之諭知，附此敘明。
據上論斷，應依刑事訴訟法第三百六十九條第一項前段、第三百六十四條、第二百九
十九條第一項前段、第三百條，刑法第一百七十三條第三項、第一項、第二十六條前
段、第十九條第二項、第七十四條第一款、第三十八條第一項第二款，判決如主文。
本案經檢察官蘇南桓到庭執行職務。
中    華    民    國      八十九      年      九      月        十九    日
                                  臺灣高等法院臺南分院刑事第一庭
                                      審判長法官  鄭    文    肅
                                            法官  楊    明    章
                                            法官  王    浦    傑
右正本證明與原本無異。
如不服本判決，應於判決送達後十日內向本院提出上訴狀，其未敘述理由者並應於提
出上訴狀後十日內向本院補提理由書（應附繕本)。
                                      法院書記官  蔡    振    豐
中    華    民  國      八十九      年      九      月      二十一    日
附錄：本判決論罪科刑法條
刑法第一百七十三條第一項、第三項
放火燒燬現供人使用之住宅或現有人所在之建築物、礦坑、火車、電車或其他供水、
陸、空公眾運輸之舟、車、航空機者，處無期徒刑或七年以上有期徒刑。
第一項之未遂犯罰之。


司法院資訊處製作；財團法人民間司法改革基金會備份。
